臺灣臺中地方法院刑事判決　　　　　　　　　　　　九十二年度易字第一七八一號
　　公　訴　人　臺灣臺中地方法院檢察署檢察官
　　被　　　告　丙○○○
　　選任辯護人　羅豐胤律師
　　　　　　　　蔡素惠律師
　　　　　　　　王雅泠律師
右列被告因背信等案件，經檢察官提起公訴（九十二年度偵字第五七一０號），本院
判決如左：
    主  文
丙○○○共同明知為不實之事項，而使公務員登載於職務上所掌之公文書，足以生損
害於公眾，處有期徒刑伍月，如易科罰金，以參佰元折算壹日。
    事  實
一、丙○○○與丁○○為夫妻關係。緣丁○○、戊○、甲○○、己○○、陳振民、張
    建中、楊秀鳳、乙○○等八人，為投資不動產，共同出資購買而共有臺中市○○
    段第六六四─一、─二、─三、─四、─五、─六、第六六二─０、─一、─二
    、─三、第六六三─０、─一、─二、─三地號等十四筆土地，但為方便整體開
    發利用，乃於民國八十三年七月二十二日簽訂信託契約書，約定將上開不動產全
    部信託登記於丁○○（另經本院通緝中）名下，委託其代為管理。該信託契約第
    一條並約明：丁○○除非經委託人書面之同意外，不得將信託不動產為法律上或
    事實上之處分；第二條約定：為整體共同開發，非經全體委託人同意，丁○○不
    得將信託不動產移轉登記為第三人所有；第三條約定：丁○○因信託不動產之管
    理、處分‧‧‧，所得之財物或利益，屬於受託財產；第五條約定：丁○○須依
    信託本旨，以善良管理人應有之注意，處理信託事務。旋於八十三年十一月五日
    ，丁○○代表地主與由丁○○任負責人之中本建設股份有限公司（下稱中本公司
    ，嗣中本公司於八十五年四月十五日與中邑產業開發股份有限公司【下稱中邑公
    司】合併，合併後以中邑公司為存續公司，中本公司為消滅公司）簽訂合建契約
    ，約定由丁○○提供上開十四筆土地予中本公司負責規劃設計及施工、蓋建房屋
    （即「天星國家別墅」），並由中本公司負責銷售及交屋等事宜（土地出賣人為
    丁○○，房屋出賣人為中本公司），出售房地所得價金，則由丁○○及中本公司
    依合約第六條約定分受之，但依第七條約定，房屋建竣取得使用執照後五個月內
    ，若總銷售率達百分之七十五以上時，丁○○應向中本公司購回剩餘之房屋。詎
    上開房屋蓋建完成後，丁○○竟與其妻丙○○○共同基於使公務員登載不實之故
    意，於八十五年一月八日，在臺中市中正地政事務所擅自將由上開大坑段第六六
    二地號土地分割重測之臺中市○○區○○段一六九、一七０、一七一、三０一號
    土地，及由上開大坑段第六六四號土地分割重測之大滿段第五地號土地，連同其
    上已興建完成之建物，以「假買賣」方式移轉登記予丙○○○所有，使不知情之
    地政機關之公務員將該不實事項登載於其職掌之土地登記簿公文書上，足生損害
    於地政機關不動產登記之正確性。
二、案經戊○告訴臺灣臺中地方法院檢察署檢察官偵查起訴。
    理  由
一、訊據被告丙○○○矢口否認有何使公務員登載不實之犯行，辯稱：其印章均委託
    共同被告即其夫丁○○，由共同被告丁○○處理，且共同被告丁○○並未表示要
    以其名義購買土地，後來因為土地過戶至其名下，因此方才配合公司處理，惟其
    均不知情云云。惟查：
  (一)共同被告丁○○、告訴人戊○、證人甲○○、己○○、乙○○、案外人陳振民、
    張建中、楊秀鳳等八人，為投資不動產，共同出資購買而共有臺中市○○段第六
    六四─一、─二、─三、─四、─五、─六、第六六二─０、─一、─二、─三
    、第六六三─０、─一、─二、─三地號等十四筆土地，但為方便整體開發利用
    ，乃於八十三年七月二十二日簽訂信託契約書，約定將上開不動產全部信託登記
    於共同被告丁○○名下，委託其代為管理。該信託契約第一條並約明：共同被告
    丁○○除非經委託人書面之同意外，不得將信託不動產為法律上或事實上之處分
    ；第二條約定：為整體共同開發，非經全體委託人同意，共同被告丁○○不得將
    信託不動產移轉登記為第三人所有；第三條約定：共同被告丁○○因信託不動產
    之管理、處分‧‧‧，所得之財物或利益，屬於受託財產；第五條約定：共同被
    告丁○○須依信託本旨，以善良管理人應有之注意，處理信託事務。並於八十三
    年十一月五日，共同被告丁○○代表地主與由其任負責人之中本公司簽訂合建契
    約，約定由丁○○提供上開十四筆土地予中本公司負責規劃設計及施工、蓋建房
    屋，並由中本公司負責銷售及交屋等事宜，出售房地所得價金，則由共同被告丁○○及中本公司依合約第六條約定分受之，但依第七條約定，房屋建竣取得使用
    執照後五個月內，若總銷售率達百分之七十五以上時，共同被告丁○○應向中本
    公司購回剩餘之房屋等情，業據告訴即證人戊○迭於警、偵訊時及本院審理中證
    述綦詳，並有八十三年七月二十二日不動產信託契約書影本、八十三年十一月五
    日合建契約書影本、中邑公司、中本公司合併契約影本各一份在卷可稽。
  (二)又自上開大坑段第六六二地號土地分割重測之臺中市○○區○○段一六九、一七
    ０、一七一、三０一號土地，及由上開大坑段第六六四號土地分割重測之大滿段
    第五地號土地，連同其上已興建完成之建物，以買賣方式移轉登記予被告丙○○○一節，亦據告訴人戊○指訴甚明，復有臺中市○○區○○段０一六九地號、０
    一七０地號、０一七一地號、０００五地號土地登記謄本、０三０一地號建物登
    記簿謄本、００一一八建號、００一一九建號、００一二０建號建物登記謄本各
    一份附卷可稽。而上開土地、建物所有權人均登記為被告丙○○○，登記原因均
    為「買賣」，足徵上開土地、建物均係以買賣為由移轉登記予被告丙○○○。
  (三)被告丙○○○雖辯以均係其夫即共同被告基章銓所為，其均不知情云云。惟查：
    被告丙○○○於本院審理中自承房屋過戶至其名下，是其先生叫其過戶的等語（
    見本院九十二年七月三日審判筆錄），復稱其中是借人頭給公司，公司有很多地
    方用其名字，公司說買土地事宜，其就簽名，印章在其夫丁○○那邊等語（見本
    院九十三年二月三日準備程序筆錄），足徵被告就上開不動產移轉登記為其所有
    ，顯係知悉。又證人甲○○於本院審理中證稱共同被告丁○○因在房地產不景氣
    情形下，因有債務，怕連累信託他名下的資產，因此就登記到被告名下等語，另
    證人乙○○於本院審理中證稱土地向神岡鄉農會借款是給地主共同使用，借款人
    雖是被告丙○○○，但借得金錢不是給她使用，是給地主使用等語，證人己○○
    於審理中證稱事後土地抵押貸款係供天星國家別墅建案使用等語，上開登記於被
    告丙○○○名下之土地抵押借款所款並仍係供該天星國家別墅建案支出使用，顯
    見上開土地、建物僅係名義上登記為被告丙○○○名下。
  (四)被告丙○○○辯以其只是家庭主婦，公司營運並未參與，都是其夫章銓在處理云
    云，另告訴人即證人戊○於本院審理中證稱被告並無參與本件土地購買事宜，土
    地是信託共同被告丁○○名下，被告應不和道，並未參與等語，證人甲○○於本
    審理中證稱被告完全沒有參與中本、中邑公司業務及土地開發，係共同被告丁○○在房地產不景氣時，因有債務，怕連累到信託名下之資產，因此登記到被告名
    下等語，證人乙○○證稱並未見過丙○○○參與地主過戶事宜等語，又證人己○○共同被告丁○○事後才告知其土地過戶到丙○○○名下等語，顯見被告並不知
    上開土地、建物為何移轉登記至其名下，僅係配合其夫要求所為。
  (五)縱上可知，被告丙○○○並不知上開土地、建物為何登記其名下，僅係配合共同
    被告即其夫丁○○所為，且證人戊○並不知土地、建物均已移轉登記與被告丙○○○，另證人己○○更係事後方才知悉此事，顯見證人戊○、己○○等人並無將
    上開土地、建物信託登記予被告，共同被告丁○○竟夥同被告丙○○○擅將上開
    土地、建物以假買賣方式移轉登記至被告丙○○○所有，被告有使不知情之地政
    機關之公務員將該不實事項登載於其職掌之土地登記簿公文書之事實甚明。被告
    丙○○○徒以不知情置辯，委無足採，本件事證明確，被告丙○○○犯行洵堪認
    定，應予依法論科。
二、查共同被告丁○○為免信託登記其名下之財產因其個人債務關係遭其個人之債權
    人追索，為謀其信託人之利益計，將受託之土地、建物以假買賣之方式虛偽登記
    在其妻即被告丙○○○名下，其行為固不致使信託人戊○、甲○○、己○○、陳
    振民、張建中、楊秀鳳、乙○○等人受有損害，惟仍使地政機關就上開土地、建
    物之所有權登記產生不實登載之情形，顯有影響土地登記公示之效力，自足生損
    害於公眾。核被告丙○○○所為，係犯刑法第二百十四條之使公務員登載不實罪
    。被告丙○○○與共同被告丁○○二人間，有犯意之聯絡及行為之分擔，均為共
    同正犯。爰審酌被告丙○○○僅係配合其夫即共同被告丁○○所為，尚非至惡，
    其犯罪之動機、目的、手段、所生危害及犯罪後均猶飾詞狡賴犯行，毫無悔意，
    犯後態度不佳等一切情狀，量處如主文所示之刑，並諭知易科罰金之折算標準，
    以資懲儆。
三、公訴意旨另以：被告丙○○○與共同被告丁○○竟共同意圖為自己不法之利益及
    損害全體委託人之利益，未經全體受託人之同意，(一)於八十五年一月八日擅自將
    由上開大坑段第六六二地號土地分割重測之臺中市○○區○○段一六九、一七０
    、一七一、三０一號土地，及由上開大坑段第六六四號土地分割重測之大滿段第
    五地號土地，連同其上已興建完成之建物，以假買賣方式移轉登記予被告丙○○○所有，使不知情之地政機關之公務員將該不實事項登載於其職掌之公文書上，
    足生損害於地政機關不動產登記之正確性；(二)復於八十八年九月三十日，未經全
    體受託人同意，擅自以大滿段第一六九、一七０、一七一地號土地，連同其上建
    號一一八、一一九、一二０號建物，各持向中華商業銀行辦理新臺幣（下同）三
    百六十萬元最高限額抵押權之設定，實際各借得三百萬元，共九百萬元供己使用
    ，再於九十年六月十二日以上開三筆房地持向三信商業銀行各辦理四十萬元之最
    高限額抵押權設定。借款一百二十萬元供己使用，又於九十年七月二十七日以大
    滿段第五、三０一地號土地，向三信商業銀行辦理二百萬元之最高限額抵押權設
    定，借款供己花用，以上均損害全體委託人之利益，因認被告就(一)部分除前述經
    本院認定有罪之使公務員登載不實罪外，另犯刑法第三百四十二條第一項背信罪
    嫌；另就(二)部分係犯刑法第二百十四條使公務員登載不實罪嫌云云。按犯罪事實
    應依證據認定之，無證據不得認定犯罪事實；又不能證明被告犯罪者，應諭知無
    罪之判決，刑事訴訟法第一百五十四條第二項及第三百零一條第一項分別定有明
    文。又認定不利於被告之事實，須依積極證據，茍積極證據不足為不利於被告事
    實之認定時，即應為有利於被告事實之認定，更不必有何有利之證據，最高法院
    三十年上字第八一六號著有判例。查共同被告丁○○就上開土地、建物移轉登記
    為被告丙○○○所有，其意在免因個人債務影響信託之財產一節，業據證人甲○○於本審理中證述明確，且證人乙○○於本院審理中證稱土地向神岡鄉農會借款
    是給地主共同使用，借款人雖是被告丙○○○，但借得金錢不是給她使用，是給
    地主使用等語，證人己○○於審理中證稱事後土地抵押貸款係供天星國家別墅建
    案使用等語，就嗣後以上開不動產抵押取得之貸款均係由中邑公司之建案或信託
    之地主使用，顯非為圖一己之私，縱其並未依信託契約內容履行，至多僅為債務
    不履行之問題，自難認有何背信之犯行。又(二)部分上開土地、建物即均已登記為
    被告丙○○○所有，而不動產物權，依法律行為取得、設定、喪失、變更者，非
    經登記不生效力，民法第七百五十八條定有明文，又依土地法所為之登記，有絕
    對之效力，土地法第四十三條亦有明文。上開土地、建物既已登記為被告丙○○○所有，已如前述，其嗣後用以抵押貸款，並記載抵押權之設定，自難認有何使
    公務員登載不實之犯行可言。此外，本院復查無其他積極之事證，足認被告確有
    公訴人所指之此部分背信、使公務員登載不實之犯行，為不能證明被告犯罪，惟
    公訴人認被告此部分事實，與前揭已起訴論罪部分之事實，有牽連犯及連續犯之
    裁判上一罪之關係，爰不另為無罪之諭知。
四、共同被告丁○○待通緝到案後另行審結。
據上論斷，應依刑事訴訟法第二百九十九條第一項前段，刑法第二十八條、第二百十
四條、第四十一條第一項前段，罰金罰鍰提高標準條例第一條前段、第二條，判決如
主文。
中      華      民      國      九十三      年      四      月    一    日
                                臺灣臺中地方法院刑事第十四庭
                                    審判長法  官  楊  真  明
                                          法  官  林  學  晴
                                          法  官  陳      葳
右正本證明與原本無異
如不服本判決，應於收受本判決後十日內向本院提出上訴書狀，其未敘述上訴理由者
，並得於提起上訴後十日內向本院補提理由書狀（均須按他造當事人之人數附繕本）
「切勿逕送上級法院」
                                          書記官
中      華      民      國      九十三      年      四      月    一    日
附錄法條：
刑法第二百一十四條
明知為不實之事項，而使公務員登載於職務上所掌之公文書，足以生損害於公眾或他
人者，處三年以下有期徒刑、拘役或五百元以下罰金。
